臺灣臺中地方法院刑事判決　　　　　　　94年度易字第1518號
公　訴　人　臺灣臺中地方法院檢察署檢察官
被　　　告　丁○○
　　　　　　乙○○○
上列被告等因詐欺案件，經檢察官提起公訴（94年度偵緝字第33
號、93年度偵緝字第1590號），本院判決如下：
    主    文
丁○○、乙○○○均無罪。
    理    由
一、本件公訴意旨略以：被告丁○○與越南籍之被告乙○○○為
    夫妻，甲○○○（由臺灣臺中地方法院檢察署發布通緝中）
    為乙○○○之妹，被告丁○○、被告乙○○○、甲○○○共
    同基於意圖為自己不法所有之犯意聯絡，甲○○○先於民國
    九十二年七月間以觀光之名義來臺，被告丁○○、乙○○○
    夫妻即向告訴人戊○○居間介紹甲○○○，並表示告訴人戊○○若對甲○○○具有好感，得代為辦理二人之結婚事宜，
    然需支付新臺幣（下同）三十萬元之仲介費用，致使告訴人
    戊○○陷於錯誤而交付三十萬元予被告丁○○夫妻。被告丁○○與被告乙○○○於同年十一月三日安排告訴人戊○○至
    越南，並於翌日完成告訴人戊○○及甲○○○之結婚手續，
    告訴人戊○○於同年十一月七日先行返回臺灣，待被告丁○○夫妻代為申請甲○○○來臺事宜。告訴人戊○○自返回臺
    灣後，多次詢問被告丁○○夫妻關於甲○○○何時來台，被
    告丁○○均推諉敷衍，並於九十三年三月間復向告訴人戊○○謊稱因甲○○○之護照遭旅行社扣留，需再繳交十萬元甲○○○始得來臺，告訴人戊○○復交付十萬元予丁○○夫妻
    。告訴人戊○○交付十萬元後，仍不見甲○○○來臺，故於
    九十三年四月間某日，由友人丙○○陪同前往被告丁○○及
    乙○○○位於臺中縣烏日鄉溪埧村二六六號之住處，欲找尋
    被告丁○○及乙○○○理論，竟見甲○○○於被告丁○○之
    住處，甲○○○見狀立即逃逸，始知受騙上當。告訴人戊○○再於九十三年五月七日晚上等候於被告丁○○之住處前，
    又見甲○○○出現於被告丁○○之住處即報警處理。因認被
    告丁○○、乙○○○二人共同涉犯刑法第三百三十九條第一
    項之詐欺取財罪嫌。
二、按犯罪事實應依證據認定之，無證據不得認定犯罪事實。又
    不能證明被告犯罪者，應諭知無罪之判決，刑事訴訟法第一
    百五十四條第二項、第三百零一條第一項前段分別定有明文
    。刑事訴訟制度受「倘有懷疑，則從被告之利益為解釋」、
    「被告應被推定為無罪」原則所支配，故得為訴訟上證明者
    ，無論為直接或間接證據，須客觀上於吾人一般社會生活經
    驗均不致有所懷疑，而達於確信之程度者，且除認定被告犯
    罪之外，無從本於同一事證為其他有利於被告之合理推斷，
    始可據為有罪之認定，倘其證明尚未達於確信之程度，而有
    合理可疑存在時，即難據對被告為不利之認定，換言之，在
    「法律判斷」上，即不能為被告有罪之認定。
三、本件公訴人認被告丁○○與乙○○○共同涉犯刑法第三百三
    十九條第一項之詐欺取財罪嫌，無非係以該詐欺取財之犯罪
    事實，業經告訴人戊○○指述歷歷，並經證人丙○○結證明
    確，且甲○○○係於九十三年三月二十一日入境臺灣，倘被
    告丁○○有告知告訴人戊○○，甲○○○來臺一情，告訴人
    戊○○即將甲○○○接回同住即可，何需夥同友人丙○○於
    夜間守候於被告丁○○及乙○○○之住處。再被告丁○○、
    乙○○○既以收取告訴人戊○○四十萬元之費用，即包括代
    為辦理甲○○○以依親名義來臺事宜，然甲○○○竟以六十
　  日停留之名義，而非以依親之名義來臺，有內政部警政署之
    個別查詢及列印詳細資料表可參，被告丁○○、乙○○○二
    人既為告訴人戊○○代為辦理結婚之相關事宜，豈有不知甲○○○非以探親名義來臺，此外，復有結婚證書影本、本票
    影本等在卷可參，被告二人所辯顯均係卸責之詞，委無足採
    ，為其主要論據。
四、訊據被告丁○○、乙○○○均堅決否認有何詐欺取財犯行，
    均辯稱：伊等確實有向戊○○收取婚姻介紹費三十萬元，且
    有帶戊○○至越南與甲○○○結婚，但因戊○○交付的戶籍
    謄本超過有效期限，且甲○○○的護照不知什麼原因被扣留
    在越南的旅行社，所以才遲遲未能辦理來臺，後來，伊等為
    了讓甲○○○能順利來臺，亦有再向戊○○借款十萬元，且
    為保證甲○○○一定會來臺灣，也有由丁○○開立票面金額
    四十萬元，發票日九十三年三月二十日之本票一紙交付戊○○以為擔保；再甲○○○在九十三年三月二十一日來臺前二
    日及來臺後二、三日，伊等亦有打電話請戊○○來將甲○○○帶回去一同生活，但戊○○卻表示不願再與甲○○○結婚
    ，而且要伊等將四十萬元返還，所以甲○○○來臺後，只能
    在伊等住處居住，並非伊等故意不讓甲○○○去戊○○住處
    居住，伊等並無詐騙戊○○之意思；其後，甲○○○亦有跟
    隨戊○○回去居住，但僅居住二天就不明原因離家出走了，
    且未與伊等聯絡，伊等確實不知甲○○○之下落等語。
五、按刑法第三百三十九條第一項之詐欺罪，必須行為人自始基
    於不法所有之意圖，以詐術使人交付財物，始能構成，所謂
    以詐術使人交付，必須被詐欺人因其詐術而陷於錯誤，若其
    所用方法，不能認為詐術，亦不致使人陷於錯誤，即不構成
    該罪，最高法院四十六年臺上字第二六○號著有判例。經查
    ：
（一）被告丁○○、乙○○○二人以介紹並辦理甲○○○與告訴
      人戊○○結婚事宜，因而向告訴人戊○○收取仲介費用三
      十萬元一情，均業據被告丁○○、乙○○○二人坦承及告
      訴人戊○○指述在卷，又被告丁○○、乙○○○亦確有安
      排告訴人戊○○前往越南，而與甲○○○於西元二００三
      年十一月四日為結婚之註冊登記，有告訴人戊○○提出之
      越南社會主義共和國結婚證書之原文影本及中譯文影本各
      一紙附卷可參（詳臺灣臺中地方法院檢察署九十三年度發
      查字第一七六六號偵查卷第五、六頁），再甲○○○經被
      告丁○○、乙○○○二人之安排、協助辦理下，亦確有於
      九十三年三月二十一日以依親名義（公訴人誤認係以觀光
      名義來臺）抵臺，此亦有內政部警政署個別查詢及列印（
      詳細資料）一紙（詳臺灣臺中地方法院檢察署九十三年度
      偵字第一三九五二號偵查卷第二十七頁）及駐胡志明市臺
      北經濟文化辦事處九十四年十月四日胡志字第三四八號函
      檢附甲○○○申請赴臺之簽證資料影本一紙（詳本院卷第
      三十、三十一頁）在卷可考，是被告丁○○、乙○○○二
      人就渠等與告訴人戊○○間，就仲介婚姻所約定之辦理結
      婚手續及協助甲○○○來臺事宜，均有依約定履行，實難
      認被告丁○○、乙○○○二人係以仲介假結婚為由，故意
      詐騙告訴人戊○○而使其交付三十萬元。
（二）又被告丁○○、乙○○○向告訴人戊○○收取十萬元部分
      ，據告訴人戊○○於本院審理時到庭結證稱：被告丁○○
      後來再向伊拿的十萬元，是用借的，且係向丙○○借的，
      十萬元是丙○○拿出來交給被告丁○○的等語，且證人丙○○亦於本院審理時到庭結證稱：伊有借被告丁○○十萬
      元，因戊○○身上已經沒有錢了，所以戊○○叫被告丁○○打電話給伊，伊為幫助戊○○順利將老婆辦理來臺，所
      以伊才和戊○○一同至被告丁○○住處，且在只有被告丁○○與渠二人在場時，將十萬元現金支票交給被告丁○○
      ，並要求被告丁○○簽立共計四十萬元之本票以供擔保，
      且約定如果甲○○○人沒有過來臺灣，被告丁○○就必須
      返還四十萬元等語，是此十萬元部分顯非被告丁○○、乙○○○二人為擴充仲介婚姻費用而收取，被告丁○○前揭
      辯稱係伊向告訴人戊○○借款而來等語，應認與事實相符
      而堪採信。再被告丁○○於借得該十萬元後，復有簽發發
      票日為九十三年三月二十日，票面金額為四十萬元之本票
      （號碼為二九九五０二號）一紙交付告訴人戊○○供作擔
      保，此有告訴人戊○○提出該紙本票影本一紙在卷足參（
      （詳臺灣臺中地方法院檢察署九十三年度發查字第一七六
      六號偵查卷第七頁），按本票發票人所負責任與匯票承兌
      人同，而匯票承兌人於承兌後，即應負付款之責，此據票
      據法第一百二十一條、第五十二條規定甚明，再本票執票
      人向本票發票人行使追索權時，得聲請法院裁定強制執行
      ，亦有票據法第一百二十三條明文規定，是被告丁○○既
      於借得上開十萬元後，旋即依告訴人戊○○及證人丙○○
      之要求開立本票十萬元以為擔保，並自願負擔本票發票人
      之法律上責任，其應無詐騙該十萬元借款之意思甚明；況
      告訴人戊○○嗣後執上開本票向本院民事庭聲請准許強制
      執行，而由本院法官於九十三年三月二十六日以九十三年
      度票字第四八一二號裁定准予強制執行後，再於同年五月
      四日執該裁定向本院民事執行處聲請強制執行，且因而於
      九十三年五月十日就被告丁○○所有座落於臺中縣烏日鄉
      ○○路二０九之一號之土地及建物為查封登記，經本院囑
      託柯耿星建築師事務所就該不動產鑑估結果，其鑑估總價
      為五百四十六萬八千元（惟設定有最高限額四百八十萬元
      之抵押權），此有本院九十三年度執字第二一二五六號執
      行卷附之民事聲請強制執行狀、本院九十三年度票字第四
      八一二號民事裁定、本院民事執行處囑託查封登記書、柯
      耿星建築師事務所九十三年六月二十五日星字第九三０六
      二五四號函附之不動產現值鑑估報告書及土地、建物登記
      謄本各一份足參，是就被告丁○○個人之財產資力，顯然
      並非無法償還該借款十萬元，甚或是因婚姻仲介不成功所
      應償還之三十萬元；足見被告丁○○嗣後以借款為由，再
      向告訴人戊○○或證人丙○○所借得之十萬元，並非係已
      陷於無資力狀態或明知自己無償還能力而施用詐術所取得
      。
（三）再告訴人戊○○雖以被告丁○○、乙○○○二人於甲○○○來臺後，並未通知伊前往接回甲○○○同住為由，認遭
      被告丁○○、乙○○○二人之詐騙，惟查，甲○○○係於
      九十三年三月二十一日始以「依親」名義來臺，而所辦之
      簽證係為停留簽證，停留期間為二個月，有上開駐胡志明
      市臺北經濟文化辦事處九十四年十月四日胡志字第三四八
      號函檢附甲○○○申請赴臺之簽證資料影本一紙在卷可稽
      ，而告訴人戊○○在前開被告丁○○所簽發之本票到期後
      旋即持往本院民事庭聲請准予強制執行，且告訴人戊○○
      於警詢中曾陳述：當時因甲○○○無法入境臺灣，所以伊
      於九十三年四月十八日前往臺中縣烏日鄉○○村○○路二
      六六號找丁○○，想要向丁○○要回當初的承諾，就是甲○○○如無法入境臺灣就要回丁○○簽給伊的本票四十萬
      元等語，另於本院審理時亦結證稱：伊與丙○○於九十三
      年四月十八日去向丁○○要錢時，已經沒有要和甲○○○
      結婚之意思了，因為在九十二年十二月中旬，伊辦喜宴要
      宴請賓客，但丁○○卻一直未將甲○○○交給伊，伊等待
      太久了，所以後來伊只想要把錢要回來，不想結婚了等語
      ，是時至甲○○○來臺時，告訴人戊○○顯然已無意再與
      甲○○○維持婚姻關係，而僅一意要將四十萬元索回，由
      此益徵被告丁○○、乙○○○二人辯稱：渠等在甲○○○
      來臺前後數日，均有打電話予戊○○，請其來將甲○○○
      帶回同住，是戊○○拒絕來將甲○○○帶回，且表明不要
      甲○○○而要渠等還錢，甲○○○才在來臺後一直居住在
      渠等住處等語，應認與事實相符而堪採信。蓋倘被告丁○○、乙○○○二人仲介甲○○○與告訴人戊○○結婚之目
      的，係為使甲○○○來臺打工賺錢，則理應儘速為甲○○○辦理來臺，且為使滯臺之期限延長，亦應係以「依親」
      名義辦理六個月以上居留之居留簽證，而非辦理為期僅二
      個月之停留簽證，告訴人戊○○指述被告丁○○、乙○○○二人可能係以辦理假結婚方式，幫助甲○○○來臺打工
      賺錢云云，顯屬無稽。
六、綜上所述，本件被告丁○○、乙○○○以仲介婚姻為由，向
    告訴人戊○○收取三十萬元，另以借貸關係向告訴人戊○○
    或證人丙○○借款十萬元，既均無意圖為自己不法之所有，
    且無施用詐術使人交付財物之情形，核與刑法第三百三十九
    條第一項之詐欺取財罪之構成要件尚有未合，自不得僅憑告
    訴人戊○○一人之指訴，即認被告二人共同涉有詐欺取財之
    犯行，此外，復查無其他積極證據足資證明被告二人有何公
    訴人所指之詐欺取財犯行，應認被告二人犯罪嫌疑顯有不足
    ；既不能證明被告二人犯罪，揆諸首揭說明，自應諭知被告
    二人均無罪之判決，以免冤抑。
據上論斷，應依刑事訴訟法第三百零一條第一項，判決如主文。
中    華    民    國    94    年    11    月    22    日
                  刑事第十三庭  審判長　法  官  陳慧珊
                  　　　　　　　　　　　法　官  黃裕仁
                  　　　　　　　　　　　法　官　許月馨
上正本證明與原本無異。
如不服本判決，應於送達後十日內向本院提出上訴狀（須附繕本
），上訴於臺灣高等法院臺中分院。
中    華    民    國    　94    年    11    月    23    日
                          　　　　      書記官  詹東益
